【裁判字號】    95,重訴,100
【裁判日期】    950728
【裁判案由】    返還土地等
【裁判全文】
臺灣士林地方法院民事判決             95年度重訴字第100號
原      告  丙○○
訴訟代理人  林富村律師
被      告  甲○○
訴訟代理人  吳玲華律師
            林士祺律師
被      告  乙○○
上列當事人間返還土地等事件，本院於民國95年6 月30日言詞辯
論終結，判決如下：
    主  文
被告應將坐落台北市○○區○○段一小段二一四地號，面積四四
六八點五平方公尺之土地返還原告。
被告甲○○應自門牌號碼台北市○○區○○路臨二五０號建物遷
出，並返還該建物予原告。
被告甲○○應給付原告新台幣壹佰拾萬元，及自民國九十五年
四月九日起至清償日止，按年息百分之五計算之利息。
被告甲○○應自民國九十五年三月一日起至返還上開第一項所示
土地之日止，按月給付原告新台幣壹拾萬元。
訴訟費用由被告負擔。
本判決第一項、第二項於原告以新台幣壹仟零壹拾貳萬捌仟陸佰
元供擔保後，得假執行。但被告甲○○如於執行標的物拍定、變
賣或物之交付前，以新台幣仟零拾捌萬伍仟捌佰元為原告預
供擔保，得免為假執行。
本判決第三項於原告以新台幣肆拾伍萬元供擔保後，得假執行。
但被告甲○○如於執行標的物拍定、變賣或物之交付前，以新台
幣壹佰拾萬元為原告預供擔保，得免為假執行。
本判決第四項於原告按月以新台幣萬伍仟元供擔保後，得假執
行。但被告甲○○如於執行標的物拍定、變賣或物之交付前，按
月以新台幣壹拾萬元為原告預供擔保，得免為假執行。
    事實及理由
一、本件被告甲○○經合法通知，未於最後言詞辯論期日到場，
    核無民事訴訟法第386 條所列各款情形，爰依原告之聲請，
    由其一造辯論而為判決。
二、原告起訴主張：原告於民國90年12月13日將坐落台北市○○
    區○○段1 小段214 地號、面積4468.5平方公尺之土地（以
    下簡稱：系爭土地）出租予被告甲○○，連同地上建物乙棟
    即門牌號碼台北市○○區○○路臨250 號房屋（約10餘坪，
    以下簡稱；系爭房屋）亦供被告甲○○使用，約定每月租金
    為新台幣（下同）10萬元，租期為6 年。且原告與被告甲○
    ○土地租賃契約書第7 條已約定：「乙方（即被告甲○○）
    未經甲方（即原告）同意，不得私自將租賃土地權利全部或
    一部分出借、轉租、頂讓或以其他變相方法由他人使用土地
    」；租約第10條則約定：「乙方違反約定方式使用土地，或
    拖欠租金達兩期以上，經甲方催告限期繳納仍不支付時，不
    待租賃限期屆滿，原告得隨時解除或終止租約收回土地」。
    然被告甲○○不僅自94年2 月起即未依約繳納租金，且將系
    爭土地違法轉租予被告乙○○占有使用；原告已委託律師以
    94年4 月29日、94年6 月1 日律師函催告被告甲○○給付租
    金及為終止租約之意思表示。原告與被告甲○○之土地租約
    既經終止，被告占有系爭土地及房屋即屬無權占有；則原告
    自得依民法第767 條之規定及租賃契約之法律關係，請求被
    告返還系爭土地，並請求被告甲○○自系爭房屋遷出返還予
    原告；且被告甲○○併應給付原告自94年2 月起所積欠之租
    金，及自土地租賃契約終止時起至返還系爭土地之日止，相
    當於租金之不當得利等語；並聲明：(一)被告應將系爭土地返
    還原告。(二)被告甲○○應自系爭房屋遷出，並返還原告。(三)
    被告甲○○應給付原告130 萬元及自起訴狀繕本送達翌日起
    至清償日止，按年息5 ％計算之利息（原告於95年6 月30日
    言詞辯論期日減縮訴之聲明，見卷附當日言詞辯論筆錄）。
    (四)被告甲○○應自95年3 月1 日起至遷出交還系爭土地之日
    止，按月給付原告10萬元。(五)原告願供擔保，請准宣告假執
    行。
三、被告甲○○係以：伊確向原告承租系爭土地並依約使用系爭
    房屋，且積欠租金未付，該租約確已由原告終止。然伊已將
    系爭土地轉租予被告乙○○，是該土地並非由伊占有使用，
    且因被告乙○○積欠租金，伊已終止該轉租契約云云，資為
    抗辯；並聲明：(一)原告之訴及假執行之聲請均駁回。(二)如受
    不利之判決，願供擔保請准宣告免為假執行。
四、被告乙○○則以：伊係與被告甲○○一起承租系爭土地，並
    由被告甲○○代表與原告簽訂租約，伊再與被告甲○○簽訂
    租約，一起合作開發土地；伊已於系爭土地上支出大筆費用
    進行開發，亦願支付租金與原告簽訂租約，但原告並不同意
    云云，資為抗辯；並聲明：原告之訴駁回。
五、經查，原告係於90年12月13日與被告甲○○簽土地租賃契約
    書，將其所有系爭土地出租予被告甲○○，並提供系爭土地
    上之地上物即系爭房屋供被告甲○○使用，約定每月租金為
    10萬元，租期為6 年；惟被告甲○○自94年2 月起即未依約
    支付租金，並將系爭土地轉租予被告乙○○占有使用；原告
    因而以94年4 月29日律師函催告被告甲○○於限期內給付欠
    租，嗣並以94年6 月1 日律師函為終止租金之意思表示，上
    開律師函已先後於94年4 月30日、94年6 月2 日送達被告甲
    ○○等情，已據原告提出土地租賃契約書乙份、林富村聯合
    法律事務所94年4 月29日94年富聯字第0429號律師函乙紙、
    94年6 月1 日94年富聯字第0601號律師函乙紙、限時掛號函
    件執據2 紙（以上均影本）及土地登記謄本乙份為證，且為
    兩造所不爭執，應與事實相符。次按，原告與被告甲○○所
    簽訂系爭土地租約第10條已約定：「乙方（即被告甲○○）
    違反約定方式使用土地，或拖欠租金達兩期以上，經甲方（
    即原告）催告限期繳納仍不支付時，不待租賃限期屆滿，原
    告得隨時解除或終止租約收回土地」等語，亦有該土地租約
    影本在卷可據。則原告因被告甲○○積欠租金已達2 期以上
    ，經催告限期繳納而不獲支付，而以上開律師函文通知終止
    系爭土地租約，所為終止自屬於法有據。從而，原告主張：
    與被告甲○○之系爭土地租約已於94年6 月2 日合法終止等
    語，自堪憑採。
六、按所有人對於無權占有其所有物者，得請求返還之，對於妨
    害其所有權者，得請求除去之，民法第767 條規定甚明。又
    按承租人於租賃關係終止後，應返還租賃物，同法第455 條
    亦有明文。查原告與被告甲○○所簽訂系爭土地租約既已合
    法終止，則原告主張：被告甲○○占有系爭土地及房屋，已
    無合法權源，自應將系爭房屋騰空，連同系爭土地返還原告
    等語，自非無稽。被告甲○○雖抗辯：系爭土地及房屋已由
    伊轉租予被告乙○○使用，故非伊占有云云。然按，占有人
    如無正當權源而占有所有物，所有人依民法第767 條前段規
    定，自得對於無權占有或侵奪其所有物者，請求返還之；而
    所有人請求返還所有物之對象即現在占有該物之人，則包括
    直接占有人及間接占有人。而被告甲○○對被告乙○○之占
    有，係由其轉租之故乙節，既無爭執；則其對系爭土地及房
    屋，自難謂非間接占有人。是原告本於系爭土地及房屋所有
    權人地位對之請求返還，於法自無不合。再因轉租係轉租人
    與次承租人成立新租賃關係，與租賃權之讓與不同，轉租人
    與出租人間之租賃關係雖存在，但次承租人與原出租人並無
    直接租賃關係可言，若出租人已與原承租人終止租賃契約，
    出租人即得逕向次承租人請求返還（最高法院68年台上字第
    3691號判例意旨參照）。是毋論被告甲○○與乙○○間系爭
    土地之轉租契約是否已經終止，因被告乙○○並未舉證證明
    其占有系爭土地，對為系爭土地所有權人之原告，有何合法
    正當之權源，其對原告而言，仍屬無權占有。從而，原告依
    所有物返還請求權之規定，請求被告乙○○亦應將系爭土地
    返還原告，洵屬有據。
七、另按，無法律上之原因而受利益，致他人受損害者，應返還
    其利益，但依其利益之性質或其他情形不能返還者，應償還
    其價額，民法第179 條前段、第181 條後段分別定有明文。
    又無權占有他人土地，可能獲得相當於租金之利益，為社會
    通常之觀念，最高法院著有61年台上字第1695號判例可資參
    照。查被告甲○○於系爭土地租約終止後，仍無權占用系爭
    土地，已受有使用系爭土地之利益，致原告受有損害，該項
    利益依其性質無法返還，原告自得請求被告甲○○償還至返
    還系爭土地予原告止之相當於租金之價額。次查，被告甲○
    ○承租系爭土地之租金為每月10萬元，已如前述；則原告主
    張以上開金額作為計算被告甲○○因無權占有系爭土地所應
    返還不當得利之標準，自堪予採取。據以計算，原告所得請
    求被告甲○○給付自94年6 月2 日租約終止時起至原告提起
    本件訴訟前之95年2 月止之不當得利，連同被告甲○○於系
    爭土地租約終止前所積欠自94年2 月起至94年6 月1 日止依
    系爭土地租約所應付之租金，應計為130 萬元；且原告請求
    被告甲○○應自95年3 月1 日起至返還系爭土地之日止，按
    月給付原告10萬元之不當得利，亦無不合。
八、綜上所述，原告基於所有物返還請求權、租賃契約及不當得
    利之法律關係，請求被告應返還系爭土地予原告，被告甲○
    ○應自系爭房屋遷出並返還原告，並請求被告甲○○應給付
    原告130 萬元及自起訴狀繕本送達翌日即95年4 月9 日起至
    清償日止，按年息5 ％計算之利息，及被告甲○○應自95年
    3 月1 日起至返還系爭土地之日止，按月給付原告10萬元，
    為有理由，應予准許。原告與被告甲○○陳明願供擔保請為
    宣告假執行或免為假執行，經核均與規定相符，爰分別酌定
    相當之擔保金額予以宣告。
九、因本件事證已臻明確，兩造其餘主張陳述及所提之證據，經
    審酌均與判決結果不生影響，爰不一一論列，併此敘明。
十、據上論結，原告之訴為有理由，依民事訴訟法第385 條第1
    項前段、第78條、第85條第1 項前段、第390 條第2 項、第
    392 條判決如主文。
中    華    民    國    95    年    7     月    28    日
                  民事第二庭  法  官  李瑜娟
以上正本證明與原本無異。
如對本判決上訴須於判決送達後20日內向本院提出上訴狀。
中    華    民    國    95    年    7     月    31    日
                              書記官  李秀蘊


司法院資訊處製作；財團法人民間司法改革基金會備份。
